【裁判字號】    98,保險簡上,16
【裁判日期】    990315
【裁判案由】    給付保險金
【裁判全文】
臺灣臺北地方法院民事判決          98年度保險簡上字第16號
上  訴  人  乙○○
被  上訴人  第一產物保險股份有限公司
法定代理人  甲○○
訴訟代理人  丙○○
上列當事人間請求給付保險金事件，上訴人對於中華民國98年9
月23日本院臺北簡易庭98年度北保險簡字第30號第一審判決提起
上訴，本院於99年1月27日言詞辯論終結，判決如下:
    主      文
上訴駁回。
第二審訴訟費用由上訴人負擔。
    事實及理由
一、上訴人起訴主張：
  (一)上訴人於民國96年3月29日與被上訴人訂立個人旅遊綜合保
    險契約（以下簡稱「系爭保險契約」），約定身故保險金額
    為新臺幣（下同）2,000,000元，附加傷害醫療保險保險金
    額為200,000元，保險契約存續期間為96年3月29日起至96年
    4月6日止。上訴人於96年4月1日因意外事故致右手食指關節
    挫傷併韌帶傷害就醫治療，持續支出醫療費用達239,020元
    ，惟上訴人於97年11月6日以上開意外事故向被上訴人申請
    理賠，被上訴人竟拒絕給付保險金。然保險事故既發生於系
    爭保險契約生效期間，被上訴人即應依約給付保險金，扣除
    被上訴人已給付之3,720元，被上訴人應再給付上訴人保險
    金196,280元及按週年利率10﹪計算之利息。
  (二)上訴人確實因發生意外事故，導致右手食指關節挫傷併韌帶
    傷害，而就醫治療。上訴人雖未及時通知事故發生，惟上訴
    人之傷勢經數間合格中醫診所及馬偕紀念醫院醫師判斷皆有
    長期復健之必要，並開立診斷證明書為證，相關就醫證明均
    有紀錄可查證，目前仍在馬偕紀念醫院復健中，且上訴人較
    晚申請，被上訴人反受其利。又被上訴人曾給付部分保險金
    ，顯見上訴人係因本件事故傷害持續就診，系爭保險契約事
    故確實發生。
  (三)按保險契約之解釋，應探求契約當事人之真意，不得拘泥於
    所用之文字，如有疑義時，以作有利於被保險人之解釋為原
    則，保險法第54條定有明文。系爭保險契約第2條已明文約
    定對於被保險人於契約有效期間內因意外傷害事故所受之損
    害，保險人均有給付保險金之義務，依其文字解釋，並不限
    於在保險契約有效期間內或旅遊期間內發生之保險事故始得
    請領保險金。關於旅遊平安險是否需因旅遊活動發生意外始
    予理賠之爭議，行政院金融監督管理委員會於98年7月22日
    以保局品字第09802134750號函解釋認為：「旅遊平安保險
    單示範條款規定，被保險人於契約有效期間內遭受意外事故
    ，保險人即有給付保險金之義務，尚不以旅遊期間內所發生
    之意外事故為限」，上開見解可資參考。又上訴人投保時雖
    僅約略告知有投保其他保險，但危險之發生未基於其說明或
    未說明之事實，且系爭保險契約訂立後已經過2年，被上訴
    人依法不得解除契約等語。
二、被上訴人則以：
  (一)上訴人除向被上訴人投保外，另向訴外人明台、友邦、國泰
    世紀、華山、華南等多家產物保險股份有限公司密集投保，
    動機可議，且未向被上訴人說明，違反保險法第64條據實說
    明義務。另上訴人遲至97年11月6日始向被上訴人申請理賠
    ，違反系爭保險契約共同條款第10條規定，影響被上訴人事
    後查證工作之進行。又上訴人並未提出其確實有從事旅遊活
    動之證明，而系爭保險契約共同條款第3條規定必須係從事
    旅遊活動所發生之意外事故始為被上訴人所應負擔給付保險
    金之承保範圍內。另上訴人所受之外部傷勢應可經由西醫以
    手術進行醫治，且治癒期間較短，上訴人並已於96年4月1日
    、4月3日、4月10日及4月17日前往馬偕紀念醫院進行門診治
    療，可見民俗療法顯無必要，但上訴人竟選擇自行至中醫診
    所接受治療，期間長達1年，且幾乎每日就醫，仍未能治癒
    ，並選擇以自費方式給付龐大之醫療費用，顯違一般民眾就
    醫治療之常理，且其是否另就身體其他部位一併接受醫療處
    置，亦有不明。況上訴人先前以同一保險事故向被上訴人申
    請給付馬偕紀念醫院醫藥費3,720元，業經被上訴人於97年
    11 月16日給付，此部分金額應予扣除。
  (二)原審判決已說明旅遊平安保險所承保者，係旅遊期間發生之
    意外事故，尚不及於旅遊期間以外之一般事故，否則應依被
    保險人之年齡、職業之不同，而異其保險費率。故旅遊平安
    保險之性質乃為分散被保險人於旅遊期間因旅遊意外所致之
    死亡、殘廢、身體傷害醫療費用之危險而為之保險，其保險
    範圍限於旅遊期間所發生之旅遊意外所致之傷害。系爭保險
    契約雖未明白約定限於旅遊期間發生之意外所致之傷害，但
    應作限縮解釋，始符合履行平安保險之契約性質，最高法院
    96年台上字第28號判決意旨亦可參照。系爭保險契約附加個
    人旅遊傷害保險旅遊傷害醫療給付附加條款第1條約定：「
    茲經雙方同意，加繳保險費投保附加個人旅遊傷害保險旅遊
    傷害醫療給付附加條款，本公司對於被保險人於保險期間內
    ，因遭受意外傷害事故而需要接受醫療者，本公司依照本附
    加險的約定，給付保險金。前項所稱意外傷害事故，指非由
    疾病引起之外來突發事故」，雖未明確記載限於旅遊發生之
    意外事故所致之傷害，但綜觀系爭保險契約中個人旅遊責任
    保險、個人旅遊不便保險等均係針對旅遊活動所生之損害為
    限，而係爭傷害醫療給付係屬附加險，且系爭保險契約共同
    條款第3條約定：「『旅遊活動』係指被保險人離開其居住
    處所或出發地，而從事國內外旅遊或出差活動，佐以要保書
    、保險單暨保險費收據上要求要保人詳載交通工具、旅遊地
    區等情，認系爭保險契約附加個人旅遊傷害保險旅遊傷害醫
    療給付之保險範圍，應限於旅遊期間之旅遊意外傷害事故。
    上訴人雖提出行政院金融管理監督委員會之函覆主張被保險
    人於保險契約有效期間內遭受意外事故，保險人均有給付保
    險金之義務，尚不以旅遊期間內所發生之意外傷害事故為限
    云云。惟上開函示並無拘束法院見解之效力，且上訴人迄今
    均未能提出其確實有從事旅遊活動之證據，上訴人請求依照
    系爭保險契約給付保險金，實屬無據，上訴人應就其右手指
    受傷確實係於旅遊過程中發生意外所造成一節，負擔舉證責
    任。
三、原審為上訴人敗訴之判決，經上訴提起上訴，於本院上訴聲
    明為：(一)原判決廢棄。(二)被上訴人應給付上訴人196,280元
    ，及自97年11月25日起至清償日止，按週年利率10%計算之
    利息。被上訴人則於本院答辯聲明為：(一)駁回上訴。(二)第二
    審訴訟費用由上訴人負擔。
四、兩造不爭執之事項：
  (一)上訴人於96年3月29日與被上訴人訂立個人旅遊綜合保險契
    約（保單號碼1000-96TA00288號），約定身故保險金額為
    2,000,000元，附加傷害醫療保險之保險金額為200,000元，
    系爭保險契約存續期間自96年3月29日起至96年4月5日止。
  (二)上訴人於96年4月1日下午2時7分許至馬偕紀念醫院臺北院區
    急診，受有右手指遠端指關節挫傷併韌帶傷害。
  (三)上訴人於96年4月3日、10日、17日至馬偕紀念醫院臺北院區
    骨科門診治療，又於96年4月11日至同年6月4日至滋和堂中
    醫診所就醫診療37次，嗣又於96年6月27日至97年10月28 日
    至邱世宗中醫診所診療385次。
  (四)上訴人於起訴前業以上開保險事故持馬偕紀念醫院臺北院區
    醫藥費收據請求給付保險金3,720元，經被上訴人於97年11
    月16日理賠予上訴人，嗣上訴人又於98年3月17日以相同保
    險事故向被上訴人申請理系爭保險契約附加傷害醫療保險金
    200,000元，但遭被上訴人拒絕。
五、本院得心證之理由：
    本件上訴人主張其因意外事故導致右手食指關節挫傷併韌帶
    之傷害，依據系爭保險契約請求被上訴人給付保險金196,280
    元，被上訴人則否認之，並以前詞置辯。是本件兩造爭執之
    處厥為：上訴人是否有於旅遊過程中造成右手食指關節挫傷
    併韌帶傷害之保險事故發生？茲說明得心證之理由如下：
  (一)按旅遊平安保險係不分被保險人年齡、職業等，概以統一費
    率計收保險費，而一般平安保險須視各級被保險人之年齡、
    職業等分別不同之費率計收保險費，益見旅遊平安保險所承
    保者，係旅遊期間之意外事故，尚不及於旅遊期間以外之一
    般事故，否則應依各被保險人亦應因年齡、職業之不同，而
    異其保險費率。是旅遊平安保險，其性質乃為分散被保險人
    於旅遊期間因旅遊意外所致之死亡、殘廢、身體傷害醫療費
    用之危險而為之保險；其保險範圍限於旅遊期間所發生之旅
    行意外。查系爭保險契約性質為旅遊平安保險契約，包括個
    人旅遊傷害保險（身故或殘廢保險金）及附加傷害醫療保險
    。依系爭保險契約第1章共同條款第2條之約定，其承保範圍
    包括個人旅遊責任保險、個人旅遊不便保險等；且系爭保險
    契約共同條款第3條約定：「旅遊活動」係指被保險人離開其
    居住處所或出發地，而從事國內、外旅遊或出差活動。另系
    爭保險契約附加個人旅遊傷害保險旅遊傷害醫療給付附加條
    款第1條有關承保範圍約定：「茲經雙方同意，加繳保險費
    投保附加個人旅遊傷害保險旅遊傷害醫療給付附加條款，本
    公司對於被保險人於保險期間內，因遭受意外傷害事故而需
    要接受醫療者，本公司依照本附加險的約定，給付保險金。
    前項所稱意外傷害事故，指非由疾病引起之外來突發事故」
    ，顯見系爭傷害醫療給付係屬附加險與系爭保險契約中之個
    人旅遊責任保險、個人旅遊不便保險相同，均係針對旅遊活
    動中所發生之意外傷害為限。再佐以卷附系爭保險契約之要
    保書、保險單暨保險費收據上要求要保人詳載交通工具、旅
    遊地區等情，均足資認定系爭保險契約附加個人旅遊傷害保
    險旅遊傷害醫療給付之保險範圍，應限縮於保險期間內與旅
    遊活動有關之意外傷害事故。上訴人主張系爭保險契約依其
    文字解釋，保險事故並不限於發生在保險契約有效期間內或
    旅遊期間內始得請領保險金云云，要非可採。至上訴人雖提
    出行政院金融監督管理委員會保險局98年7月22日保局（品
    ）字第09802134750號函主張被保險人於契約有效期間內遭
    受意外傷害事故，保險人即有給付保險金之義務，尚不以旅
    行期間內所發生之意外傷害事故為限，有該函文1件存卷供
    參。惟上開函釋僅足認係金融管理機關對於該類問題所為主
    管業務之訓示，尚無拘束審判機關之效力，附此敘明。
  (二)按當事人主張有利於己之事實者，就其事實有舉證之責任，
    但法律別有規定，或依其情形顯失公平者，不在此限，民事
    訴訟法第277條定有明文。又民事訴訟如係由上訴人主張權利
    者，應先由上訴人負舉證之責，若上訴人不能舉證證實自己
    主張之事實為真實，則被上訴人就其抗辯事實即令不能舉證
    ，或其所舉證據尚有瑕疵，亦應駁回上訴人之請求，最高法
    院17年上字第917號判例可資參照。查本件上訴人主張其右
    手食指關節挫傷併韌帶之傷害，係因96年4月1日意外事故所
    致，保險事故既於保險期間發生，被上訴人即應給付保險金
    ，然為被上訴人所否認，並以前詞置辯。則揆諸前揭說明，
    上訴人自應就其右手食指關節挫傷併韌帶傷害係因於保險期
    間內在旅遊過程中發生之意外事故所致一節，負舉證責任。
  (三)上訴人於原審訊問時事故發生經過時固稱：「我坐計程車已
    到臺北火車站，到站下車時要到後行李箱拿行李，拿行李時
    我的行李箱橫放在後車廂。行李箱上的把手我用左手去拿，
    我用力拉上來時後行李箱的凹槽我忘了我的左手開過刀比較
    無法施力，我馬上又右手扶住行李箱底部不小心就撞到了。
    我是左手提行李箱右手去扶底部，右手就撞到行李箱底部」
    等語，並提出馬偕紀念醫院出具之診斷證明書、醫療費用繳
    費證明、滋和堂中醫診所診斷證明書、藥費明細及收據、邱
    世宗中醫診所診斷證明書、看診明細表及收據等件，欲證明
    其確實在旅遊過程中發生意外傷害事故。然上訴人提出之上
    開證據僅能證明上訴人於96年4月1日下午至馬偕紀念醫院臺
    北院區急診，並受有右手食指關節挫傷併韌帶傷害，但無法
    證明上訴人右手指受傷之原因，係於上訴人旅遊過程中因搬
    運行李時發生意外而造成。另原審曾向馬偕紀念醫院調閱上
    訴人病歷資料，其上記載病患主訴為：「早上右手指撞到現
    在疼痛彎曲腫痛厲害」等語，此有卷附馬偕紀念醫院98年8月
    15日馬院醫骨字第0980003048號函檢附之急診病歷影本可參
    ，可見上訴人至馬偕紀念醫院急診時，並未提及受傷係與其
    於旅遊過程中搬運行李之行為有關，尚難據此即認定上訴人
    右手指受傷係於旅遊過程中搬運行李時發生意外所致。況上
    訴人並未提出有關該次旅遊之旅遊計畫、交通或住宿訂購之
    紀錄，實難認上訴人所受之右手指關節挫傷併韌帶傷害係因
    旅遊過程中發生意外所致。至於被上訴人固曾給付上訴人部
    分保險金，但亦無法僅以此逕行推認確有上訴人主張其於旅
    遊過程中有意外事故發生之事實。參以上訴人於系爭保險契
    約有效期間內前除投保系爭保險契約外，爾後另向瑞士商環
    球瑞泰人壽保險股份有限公司、瑞士商環球瑞泰人壽保險股
    份有限公司等多家保險公司投保旅行平安保險，此為上訴人
    所不爭執，衡情上訴人應於投保時即有周詳旅遊計畫，惟上
    訴人均無法提出任何有關旅遊計畫之證明，其主張上開傷害
    係於旅遊過程中發生云云，實難採信。是上訴人既未就上開
    傷害係因於旅遊過程中發生意外事故所致一節為充分之舉證
    ，則其主張保險事故已經發生，被上訴人應依系爭保險契約
    給付保險金196,280元云云，即屬無據。
六、綜上所述，本件上訴人既無法舉證其所受右手指關節挫傷併
    韌帶傷害，係因旅遊過程中發生意外所致，則其主張保險事
    故發生，被上訴人應依系爭保險契約給付保險金，並無理由
    。從而，上訴人請求被上訴人給付196,280元，及自97年11
    月25日起至清償日止，按週年利率10%計算之利息，洵屬無
    據，自應駁回。其假執行之聲請亦失所附麗，應併予駁回。
    是原審為上訴人敗訴之判決，及駁回其假執行之聲請，並無
    不合。上訴意旨猶執前詞指摘原判決不當，求予廢棄改判，
    為無理由，應予駁回。
七、本件事證已臻明確，兩造其餘攻擊防禦方法及未經本院援用
    之證據，核與判決之結果不生影響，爰不予逐一論駁，併此
    敘明。
八、據上論結，本件上訴為無理由，依民事訴訟法第436條之1第
    3 項、第449條第1項、第78條，判決如主文。
中    華    民    國    99    年    3     月    15    日
                 刑事第二庭   審判長法  官   張松鈞
                                    法  官   李家慧
                                    法  官   郭顏毓
以上正本係照原本作成
本件不得上訴
中    華    民    國    99    年    3     月    15    日
                                    書記官   林政彬

司法院資訊處製作；財團法人民間司法改革基金會備份。
